【裁判字號】    98,消債更,133
【裁判日期】    981231
【裁判案由】    聲請更生
【裁判全文】
臺灣基隆地方法院民事裁定           98年度消債更字第133號
聲  請  人
即  債務人  甲○○
上列聲請人因消費者債務清理事件聲請更生，本院裁定如下：
    主  文
聲請駁回。
聲請費用由聲請人負擔。
    理  由
一、聲請意旨略以：聲請人即債務人積欠高額債務，曾於民國98
    年4 月間，向最大債權銀行臺灣土地銀行（下稱土地銀行）
    請求協商債務清償方案，該銀行告知清償方案為每月給付新
    台幣（下同）9,500 元，因聲請人之收入扣除生活及扶養支
    出後，無法履行土地銀行提出之方案而協商不成立；又聲請
    人有不能清償債務之虞，且聲請人無擔保或無優先權之債務
    總額未逾1,200 萬元，亦未曾經法院裁定開始清算程序或宣
    告破產，聲請准予更生等情。
二、按債務人不能清償債務或有不能清償之虞者，得依消費者債
    務清理條例所定更生或清算程序，清理其債務，消費者債務
    清理條例第3 條定有明文。該條例之立法目的，係對於經濟
    上陷於困境之消費者，若任其於惡性循環之債務窘境中自生
    自滅，將衍生嚴重社會問題，致難以維持安定之社會經濟秩
    序，是該條例分別定有更生及清算程序，以清理債務人所負
    債務，使債務人獲得更生機會，亦妥適調整債務人與各債權
    人間權利義務關係，並健全社會經濟發展；惟私法上債之關
    係，係以當事人間之信賴關係為基礎，此為社會經濟組織之
    重要支柱，當事人以法律行為追求自己利益之際，亦應顧及
    對方利益，並考量債權債務在社會上之作用，本於誠信原則
    ，行使債權及履行債務，故債務人欲以上開條例為其所負義
    務之調整者，自應本於誠信原則之本旨，僅在其不能清償債
    務或有不能清償之虞而使其陷於經濟上之困境時，始得准許
    之，以避免藉此惡意圖謀減免債務，致使社會陷於道德之危
    險，並因此使信用緊縮而造成社會經濟之動盪。再者，依前
    開條例第151 條第1 項、第5 項規定，債務人對於金融機構
    因消費借貸、自用住宅借款、信用卡或現金卡契約而負債務
    ，在聲請更生或清算前，須先與金融機構進行協商債務清償
    方案，即採「協商前置主義」，而債務人於協商程序中，應
    本於個人財產及收支狀況，依誠信原則，與金融機構商討解
    決方案，如債務人因終無法成立協商，向法院聲請更生或清
    算，法院審酌上開條文所謂「不能清償或有不能清償之虞」
    時，即應綜合審酌債務人全部收支及財產狀況，評估是否已
    不能維持符合人性尊嚴之基本生活條件，且如曾有協商方案
    ，其條件是否確實不能達到上開基本之要求等，為判斷之準
    據，若金融機構於前置協商程序中提出之還款方案，非債務
    人不能負擔者，即難認債務人有何不能清償債務之情，自應
    認債務人與清算或更生之要件不符。另按聲請更生或清算不
    合程式或不備其他要件者，法院應以裁定駁回之，消費者債
    務清理條例第8 條前段亦有明文。
三、經查：
（一）聲請人主張其所負無擔保或無優先權債務總額未逾1,200
      萬元，且前經與最大債權銀行進行前置協商後，無法成立
      協商等情，業經其提出債權人清冊、土地銀行協商不成立
      資料及財團法人金融聯合徵信中心債權人清冊為證，堪信
      屬實。
（二）聲請人雖稱其無力支付土地銀行於前置協商時，提出之清
      償方案即每月給付9,500 元，而無法成立協商等情，然聲
      請人自陳其於97年度薪資收入總額為34萬9,111 元等情，
      復提出該年度扣繳憑單為證，依此計算聲請人每月薪資收
      入為2 萬9,093 元【計算式：34萬9,111 元÷12＝2 萬
      9,093 元，元以下4 捨5 入（以下均同）】，而聲請人雖
      稱其於98年1 月至10月所得薪資總額為25萬元，每月薪資
      收入僅2 萬5,000 元等情，然依聲請人提出薪資條之記載
      ，聲請人於98年1 月至9 月所得薪資總額為31萬648 元，
      平均每月薪資所得為3 萬4,516 元【計算式：31萬648 元
      ÷9 ＝3 萬4,516 元】，是難認聲請人陳稱其於98年度每
      月薪資收入僅2 萬5,000 元等情為可採；另聲請人固稱其
      每月必要支出數額為1 萬4,363 元（含房屋租金5,000 元
      、膳食4,500 元、電話費1,863 元、交通費1,000 元、壽
      險2,000 元），惟聲請人既自稱有不能清償債務之情事，
      則其日常生活即應受到相當限制，且本條例之立法目的係
      在使負債累累難以自力重建經濟生活之債務人獲得更生機
      會，亦即係在維持債務人最低生活水準之前提下，使債務
      人得盡力清償以獲更生之機會，非在保障債務人得以維持
      原來之生活水準，因此，債務人之必要支出數額，不應由
      債務人任意主張，否則將造成揮霍無度致清償能力降低者
      ，較生活較儉樸之債務人更容易進入更生程序之歧異現象
      ，又行政院內政部公告98年度臺灣省每人每月最低生活費
      用為9,829 元，因該數額係依據該年度每人平均消費支出
      （包括食、衣、住、行、育、樂、醫療保險及雜項支出）
      之60% 計算而成，已涵蓋各項基本生活需求，是認聲請人
      每月生活費用應以該標準認定之，再加計聲請人主張其扶
      養未成年子女周定昌、周姿伶，每月支出6,000 元等情，
      聲請人每月必要支出之總額應為1 萬5,829 元【計算式：
      9,829 元＋6,000 元＝1 萬5,829 元】，縱認聲請人每月
      薪資收入僅2 萬9,093 元，扣除每月必要支出1 萬5,829
      元後，所得餘款為1 萬3,264 元，仍足以負擔土地銀行於
      協商時提出每月償還9,500 元之清償方案，依據前揭所述
      ，尚難認聲請人有何不能清償債務之情。
（三）綜上所述，依據聲請人之收入與支出情形，應足以負擔土
      地銀行於協商時提出之還款方案，自非不能清償債務，是
      聲請人聲請更生，與消費者債務清理條例第3 條所定要件
      不符，從而，本件聲請與法不合，應予駁回。
四、依據消費者債務清理條例第8 條前段、第15條，民事訴訟法
    第95條、第78條之規定，裁定如主文。
中    華    民    國    98    年    12    月    31    日
                  民事庭法  官  邰婉玲
以上正本係照原本作成。
如不服本裁定，應於裁定送達後10日內，以書狀向本院提出抗告
，並繳納抗告費新台幣1,000 元。
中    華    民    國    98    年    12    月    31    日
                        書記官  王毓嫻

司法院資訊處製作；財團法人民間司法改革基金會備份。
